【裁判字號】    97,訴,1298
【裁判日期】    971223
【裁判案由】    誣告
【裁判全文】
臺灣高雄地方法院刑事判決              97年度訴字第1298號
公  訴  人  臺灣高雄地方法院檢察署檢察官
被      告  乙○○
選任辯護人  石繼志律師
            邱超偉律師
上列被告因誣告案件，經檢察官提起公訴（97年度偵緝字第42號
），本院判決如下：
    主  文
乙○○無罪。
    理  由
一、公訴意旨略以：被告乙○○於民國96年1 月5 日晚間11時45
    分許，在高雄市○○區○○路與英祥街口，因債務問題，與
    丙○○發生爭執。乙○○明知丙○○並無出手毆打傷害之事
    實，竟意圖使丙○○受刑事處分，於翌日凌晨0 時5 分許，
    赴高雄市政府警察局苓雅分局三多路派出所報案，謊稱於前
    述時、地，遭丙○○毆打云云，而向該管公務員誣告丙○○
    涉犯刑法第277 條第1 項之傷害罪，因認被告涉犯刑法第16
    9 條誣告罪嫌等語。
二、按犯罪事實應依證據認定之，無證據不得認定犯罪事實。又
    不能證明被告犯罪者，應諭知無罪之判決，刑事訴訟法第15
    4 條第2 項、第301 條第1 項分別定有明文。次按事實之認
    定，應憑證據，如未能發現相當證據，或證據不足以證明，
    自不能以推測或擬制之方法，為裁判基礎（最高法院40年臺
    上字第86號判例意旨參照）。又按認定犯罪事實，所憑之證
    據，雖不以直接證據為限，間接證據亦包括在內，然無論直
    接或間接證據，其為訴訟上之證明，須於通常一般之人均不
    致於有所懷疑，而得確信其為真實之程度者，始得據之為有
    罪之認定，倘其證明尚未達到此一程度，而有合理性懷疑之
    存在時，即無從為有罪之認定（最高法院76年臺上字第4986
    號判例意旨可資參照）。
三、又按犯罪之被害人，得為告訴，刑事訴訟法第232 條定有明
    文。而被害人向偵查機關提出告訴，所申告之對象為「犯罪
    行為人」及「犯罪事實」，至於該事實是構成犯罪、或所涉
    及之罪名為何，均偵查機關將事實予以評價適用之結果，告
    訴人對偵查機關陳明行為人所犯罪名，亦僅表達其個人意見
    表而已，此由最高法院以74年台上字第1281號判例、73年台
    上字第5222號判例明文揭示：「告訴乃論之罪，告訴人祇須
    表示訴究之意思為已足，不以明示其所告訴者為何項罪名為
    必要，告訴人在偵查中已一再表示要告訴，雖未明示其所告
    訴之罪名，又就罪名有所遺漏，但依其所陳述之事實，仍無
    礙於告訴之效力」等語即明。從而，刑法第169 條之誣告指
    虛捏事實而言，告訴人申告犯罪事實，只需就發生之事實經
    過，據實向偵查機關陳述，即與「誣告」之要件不符，縱使
    所陳事實顯無構成犯罪可能，其亦無成立本條誣告罪之餘地
    。
四、證據能力之判斷：
  (一)按被告以外之人於偵查中向檢察官所為之陳述，除顯有不可
    信之情況者外，得為證據，刑事訴訟法第159 條之1 第2 項
    定有明文，本案證人丙○○、吳宏仁於偵查中之陳述，業經
    其等於證述前具結，亦無證據顯示檢察官在偵查時有不法取
    供之情形，且據證人做成證據之外部情狀，亦無證據顯示上
    開證述有顯不可信之情況，揆諸首揭說明，證人丙○○、吳
    宏仁於偵查中之證述應有證據能力。
  (二)按刑事訴訟法基於證據裁判主義及證據能力之規定，得以作
    為認定犯罪事實之依據，以有證據能力之證據為限，惟於審
    判期日證人所為陳述與審判外之陳述相異時，可提出該證人
    先前所為自我矛盾之陳述，用來減低其在審判時證言之證明
    力，此種作為彈劾證據使用之傳聞證據，因非用於認定犯罪
    事實之基礎，不受傳聞法則之拘束。因此，被告以外之人於
    審判外之言詞或書面陳述，雖不得以之直接作為認定犯罪事
    實與否之證據，但非不得以之作為彈劾證據，用來爭執或減
    損被告、證人或鑑定人陳述之證明力。本案證人丙○○先前
    於警詢中之供述，屬被告以外之人於審判外之陳述，為傳聞
    證據，又無刑事訴訟法第159 條之1 至159 條之4 所規定得
    為證據之情形，且辯護人於本院準備程序亦陳明爭執其證據
    能力，依前揭說明，本院認為上開供述不得直接作為本案之
    證據，惟仍容許其先前不一致之陳述作為彈劾證據，以究明
    其於本院所採取證人證述之證據價值之有無及程度，併予說
    明。
四、公訴意旨認被告涉犯前揭誣告罪嫌，無非係以：被告前於96
    年度偵字第4603號傷害案件中之供述、被害人丙○○於警詢
    、偵查中之證述，及證人即高雄市政府警察局苓雅分局三多
    路派出所警員吳宏仁於偵查中之證述為其依據。訊據被告則
    堅決否認有何誣告犯行，辯稱：當時是伊騎乘機車在路上，
    丙○○自前方將伊攔下，丙○○有出手拉扯伊頭髮，伊機車
    還摔倒在地上，伊向丙○○說「有事到派出所講」，就騎車
    到三多路派出所，丙○○騎機車尾隨伊到派出所前面，但沒
    有要停車的意思，伊又對告訴人說「有話到派出所講清楚」
    ，所以渠2 人就一起到派出所製作筆錄，因為告訴人有拉伊
    頭髮，所以伊認為他有傷害伊等語。經查：
  (一)被告係於96年1 月5 日夜間至1 月6 日凌晨時分，前往高雄
    市政府警察局苓雅分局三多路派出所對本案告訴人丙○○提
    出傷害告訴，對受理報案之員警吳宏仁陳稱：「我於英明路
    與英祥街口的超商打電話，看到我之前的朋友丙○○，我們
    之間沒有交談，我聽完電話，騎機車到比較暗的地方，丙○
    ○就把我攔下來，拉我的頭髮、掐我的脖子」、「我沒有明
    顯之外傷，但是我現在頭、脖子都很痛」等語，此有被告96
    年1 月6 日警詢筆錄在卷可證，復為被告供承在卷，自堪以
    認定（見偵三卷第5 至7 頁）。又因當時被告堅持對告訴人
    提出傷害告訴，員警另對丙○○製作筆錄完成後，即於96年
    1 月28日將案件函送臺灣高雄地方法院檢察署，經檢察官偵
    查結果，認為告訴人丙○○所涉傷害罪嫌尚屬不能證明，而
    於96年2 月14日予以不起訴處分等節，亦經證人即員警吳宏
    人於偵查中證述屬實（見偵三卷第31頁），且有高雄市政府
    警察局96年1 月28日高市警苓分偵字第0960000833號函及所
    附函送資料、臺灣高雄地方法院檢察署檢察官96年度偵字第
    4603號不起訴處分書等在卷可稽（見偵三卷第1 至3 、16、
    17頁），故此部分之事實亦堪認定。
  (二)又被告與告訴人丙○○於96年1 月5 日夜間，曾發生爭執及
    肢體拉扯等事實，除為被告供述明確外，亦經證人丙○○於
    本院審理時證稱：伊於96年11月5 日晚間11時許，在高雄市
    ○○路與英祥街口之統一便利超商有遇見乙○○，伊問乙○
    ○之前借的錢何時可以還，乙○○說等她有錢的時候再還，
    當時渠等說話的語調、聲音有較大聲，沒有很溫和，之後伊
    有拉扯乙○○頭髮，她可能有喊脖子很痛，伊馬上就放開了
    ，伊是覺得當時有與乙○○發生爭執、拉扯頭髮，但是並沒
    有毆打她，且拉扯有分輕重，伊知道以當時的力道，不會傷
    害到乙○○等語（見本院卷三第42至48頁），經核證人丙○
    ○先前在96年1 月6 日警詢時供稱：伊沒有動手打乙○○，
    只有與她發生口角，但沒有肢體衝突等語（見偵三卷第8 至
    10頁），及於96年2 月14日偵訊時證稱：當天有與乙○○發
    生口角、但是沒有肢體上的衝突，且伊根本沒跟乙○○拉扯
    ，只有跟他大小聲等語（見偵三卷第14、15頁），是告訴人
    丙○○於審判中證述與先前之證述明顯不符，本院參以：1.
    被告被告訴人丙○○攔下，並無端遭受告訴人丙○○拉扯頭
    髮，因氣憤而立刻至警局報案之行為，符合一般人之行為模
    式，此觀證人即員警吳宏仁於偵訊時證稱：乙○○來報案時
    神情很憤怒等語（見偵二卷第30頁）即明；而當天告訴人丙
    ○○和被告爭執後，未再阻止被告騎車離去，倘被告、告訴
    人丙○○確未發生任何肢體上拉扯，則被告自行騎車返家即
    可，並無必要刻意前往派出所設詞誣陷告訴人丙○○之理，
    何況被告當日係偶然巧遇告訴人丙○○而被攔下，而被告無
    力償債，其二人債務糾紛非一朝一夕可以解決，倘被告為以
    此為談判解決債務問題之籌碼，只需於發生糾紛後前往驗傷
    ，待證據齊備後再從容前往警局提告即可，實難以想像被告
    有何必要為逃避償債，而急忙於當日凌晨趕赴警局控訴被告
    傷害之理；2.告訴人丙○○於前開警詢及偵查時，均係因自
    身涉及之傷害罪嫌，而以被告身分應訊，而被告有為自己辯
    護之權利，反面而言亦並無據實陳述之義務，則丙○○於當
    時為脫免自己刑事責任，本即有避重就輕、推諉卸責之可能
    ，其至本院審理中業經以證人身分具結，倘故意為虛偽之陳
    述，則尚須面臨偽證之刑責；3.告訴人丙○○於審判之證述
    ，坦認當日有攔車及出手拉扯被告頭髮之行為，雖辯稱「只
    有拉一下下」、「我不認為拉扯頭髮算肢體衝突」云云以避
    重就輕，惟與被告供述大致相符。從而，足認前開被告及證
    人丙○○於審判所述證人丙○○當日出手拉扯被告頭髮一節
    ，與事實相符，應堪採信，是被告前於96年11月5 日夜間，
    騎乘機車被告訴人攔下，過程中被告與告訴人發生口角，告
    訴人曾出手拉扯被告頭髮，並使被告騎乘之機車翻倒在地等
    事實，均堪認定。
  (三)綜上，告訴人丙○○於前揭時間，確實有以非和平之手段施
    加於被告身體，則被告在派出所內向警申告其遭告訴人攔車
    並拉扯頭髮等語，與事實自無不符之處；又被告經員警詢問
    受傷部位，其亦坦承僅有頭部、脖子疼痛，可見被告並未為
    構陷丙○○於罪，而捏造其身體傷勢。此外，被告在警詢中
    固另提及「丙○○動手打我」等語，惟該段陳述係為回答員
    警所詢「丙○○有什麼東西打妳」之問題，且一般人提到「
    動手打我」如果未特別指出加害人之手段及攻擊部位，通常
    係泛指一切對其身體施強暴之行為，足認當時被告係要強調
    告訴人丙○○係徒手傷害其身體之事實，並非故意謊稱告訴
    人丙○○除拉扯其頭髮外，另有毆打其身體之行為。是以自
    堪認被告於96年1 月6 日凌晨，係據實向員警陳述事發經過
    ，而對告訴人丙○○提出傷害告訴，另證人即員警吳宏仁於
    偵查中固證稱：其有告知乙○○應先去驗傷，也有對其確認
    誣告罪之法律責任等語（見偵二卷第31頁），但並不因此限
    制被告有向偵查機關申告一特定事實，請求該機關就被訴人
    是否確實涉及犯罪，查明是非曲直，並妥適適用法律予以評
    價之權利，併予說明。
  (四)綜上所述，本案難認被告乙○○有何「意圖使人受刑事處分
    而為不實陳述」之行為，故雖被告對告訴人丙○○提出傷害
    告訴，經檢察官認罪嫌不足而為不起訴處分，仍難認被告成
    立誣告罪，本諸首揭判旨，自應為被告無罪之諭知。
五、另告訴人丙○○明知其於上開時間、地點見被告騎乘機車經
    過，有將被告攔下，並且強行拉扯被告頭髮之行為，且其先
    前在96年2 月14日辯稱與乙○○並無肢體上之衝突，根本沒
    有跟乙○○拉扯，只有對乙○○大小聲云云，係不實之陳述
    ，竟仍於96年3 月14日前往高雄市政府警察局苓雅分局福德
    派出所申告乙○○涉犯誣告之犯罪事實，至同年11月16日檢
    察官訊問時，告訴人經檢察官訊以：「96年1 月15日晚上11
    點在英明路及英祥路口，有無與乙○○發生爭執並毆打？」
    ，答稱：「沒有此事。」，又證稱：「我確實沒有打她，她
    還告我傷害，所以我認為他誣告」等語（見偵一卷第17至19
    頁），則告訴人丙○○之行為，是否另涉有誣告罪嫌，自宜
    由檢察官另案查明究辦，併予敘明。
據上論斷，應依刑事訴訟法第301條第1項，判決如主文。
本案經檢察官甲○○到庭執行職務。
中    華    民    國    97    年    12    月    23    日
                  刑事第十七庭  審判長法  官  洪能超
                                      法  官  林建鼎
                                      法  官  陳思帆
以上正本證明與原本無異。
檢察官如不服本判決，應於收受送達後10日內向本院提出上訴書
狀，其未敘述上訴之理由者並得於提起上訴後10日內向本院補提
理由書（均須按他造當事人之人數附繕本）。
被告不得上訴。
                                      書記官  李宗諺
中    華    民    國    97    年    12    月    23    日


司法院資訊處製作；財團法人民間司法改革基金會備份。
